臺灣臺中地方法院民事判決
110年度訴字第583號
原      告  蔡坤玉  


訴訟代理人  蔡其展律師  
被      告  林村秋  
            林夏郎  
            林金城  
            林俊昌  
上列當事人間請求分割共有物事件，本院於民國110年11月15日
言詞辯論終結，判決如下：
    主    文
一、兩造共有坐落於臺中市○○區○○段000地號土地（面積987.02
    平方公尺）應分割如下：如附圖所示暫編地號613部分（面
    積 754.75平方公尺）由原告取得，暫編地號613（1）部分
    （232.27平方公尺）由被告取得並維持共有，應有部分各四
    分之一。
二、訴訟費用按如附表所示共有人應有部分比例負擔。 　　
    事實及理由
壹、程序事項：
一、被告林村秋、林夏郎、林金城、林俊昌經合法通知，均未於
    言詞辯論期日到場，核無民事訴訟法第386條各款所列情形
    ，爰依原告之聲請，由其一造辯論而為判決。
二、按應有部分有抵押權或質權者，其權利不因共有物之分割而
    受影響。但有下列情形之一者，其權利移存於抵押人或出質
    人所分得之部分：權利人同意分割。權利人已參加共有物
    分割訴訟。權利人經共有人告知訴訟而未參加，民法第824
    條之1第2項定有明文。查依原告所提出之土地登記第一類謄
    本記載（本院卷第85-87頁），可知被告林村秋於民國95年1
    月4日即將臺中市○○區○○段000地號土地（下稱系爭土地），
    其應有部分987000分之46447，設定債權總額新臺幣（下同
    ）48萬元之普通抵押權予訴外人徐千貴，原告並聲請對抵押
    權人徐千貴就本件分割共有物事件為告知訴訟，經本院依法
    對其告知訴訟，惟上開抵押權人未依民事訴訟法第59條規定
    提出參加書狀表明參加訴訟，核已生上開民法第824條之1第
    2項第3款所定告知訴訟之效力，附此敘明。
貳、實體部分：
一、原告主張：
  ㈠系爭土地為兩造所共有，兩造就系爭土地之應有部分詳如附
    表所示。又兩造就系爭土地並無不分割之約定，惟兩造本約
    同辦理分割，並就被告於系爭土地上有保存登記建物申請套
    繪圖完畢，以定分割方案，惟系爭土地日前經被告林村秋、
    林夏郎之債權人聲請鈞院為假扣押強制執行，兩造無從經由
    協議為分割登記，爰依民法第823條第1項、第824條第2項規
    定請求分割。
  ㈡系爭土地上如臺中市大甲地政事務所110年5月18日複丈成果
    圖所示，暫定編號D未保存登記建物為被告林金城所有；暫
    定編號C建物由被告兄弟共同繼承取得；暫定編號B及A為未
    保存登記建物，均為原告所有。系爭土地南方均臨路即臺中
    市大甲區順帆五街30巷，故請求分割系爭土地如臺中市大甲
    地政事務所110年7月21日複丈成果圖（下稱附圖）所示，其
    中暫編地號613部分，分歸原告單獨所有，暫編地號613（1
    ）部分（有套繪），由被告共有，應有部分各4分之1，應為
    妥適。
  ㈢並聲明：兩造共有之系爭土地（面積987.02平方公尺）應分
    割如下：如附圖所示暫編地號613部分（面積 754.75平方公
    尺）由原告取得，暫編地號613（1）部分（232.27平方公尺
    ）由被告取得並維持共有，應有部分各4分之1。
二、被告林村秋、林夏郎、林金城、林俊昌均未於言詞辯論期日
    到場，亦未提出書狀作任何聲明或陳述。
三、本院之判斷：
  ㈠按各共有人，除法令另有規定外，得隨時請求分割共有物。
    但因物之使用目的不能分割或契約訂有不可分割之期限者，
    不在此限；又共有物之分割，依共有人協議之方法行之。分
    割方法不能協議決定，法院得因任何共有人之請求，當原物
    分配顯有困難時，得變賣共有物，以價金分配予各共有人，
    民法第823條第1項、第824條第1項、第2項第2款分別定有明
    文。原告主張系爭土地為兩造所共有，兩造應有部分如附表
    所示，無不能分割之情形，兩造本欲協議分割，並就被告保
    存登記之建物申請套繪圖，以定分割方案，惟因部分共有人
    應有部分遭假扣押及查封登記等情，業據提出系爭土地登記
    第一類謄本（本院卷第249-253頁）、地籍圖（本院卷第19
    頁）、套繪圖1 份（見本院卷第 217 頁）、同段35 號建物
    登記謄本1份（見本院卷第255-257頁）為證。被告林村秋、
    林夏郎、林金城、林俊昌已於相當時期受合法之通知，未於
    言詞辯論期日到場爭執，亦未提出書狀答辯，堪信原告之主
    張為真實。則原告訴請法院裁判分割系爭土地，合於首揭法
    律規定，自為法之所許。
  ㈡裁判分割共有物，屬形成判決，法院定共有物之分割方法，
    固應斟酌當事人之聲明、共有物之性質、經濟效用及全體共
    有人之利益等，而本其自由裁量權為公平合理之分配，但並
    不受當事人聲明、主張或分管約定之拘束（最高法院93年度
    台上字第1797號裁判要旨參照）。又以原物為分配時，因共
    有人之利益或其他必要情形，得就共有物之一部分仍維持共
    有，民法第824條第4項定有明文。即分割共有物，以消滅共
    有關係為目的。法院裁判分割共有土地時，除因該土地內部
    分土地之使用目的不能分割（如為道路）或部分共有人仍願
    維持其共有關係，應就該部分土地不予分割或准該部分共有
    人成立新共有關係外，應將土地分配於各共有人單獨所有（
    最高法院69年台上字第1831號判決要旨參照）。準此，本院
    即應依共有物之性質，斟酌各共有人之利害關係，其使用之
    狀況及當事人之意願，分割後之經濟效用，符合公平經濟原
    則，並兼顧全體共有人之利益，而就系爭土地為公平合理之
    分割。經查，系爭土地現場如臺中市大甲地政事務所110年5
    月18日複丈成果圖（見本院卷第141頁）所示，暫定編號D（
    即勘驗筆錄所載之編號A建物）鐵皮2層樓之未保存登記建物
    （門牌號碼係臺中市○○區○○○街00巷00號，被告林金城使用
    ）；暫定編號C（即勘驗筆錄所載之編號B建物）鋼筋水泥2
    層樓之保存登記建物（建號為同段35號，門牌號碼為同巷30
    號，被告四人所共有）；暫定編號B（即勘驗筆錄所載之編
    號C建物）為鋼筋水泥2層樓（雙拼）之未保存登記建物（門
    牌號碼為同巷28號，原告所有）；暫定編號A（即勘驗筆錄
    所載之編號D建物）為鐵皮造1樓倉庫之未保存登記建物（無
    門牌，原告所有），南邊面臨臺中市大甲區順帆五街30巷等
    情，經本院至現場勘驗屬實，有勘驗筆錄（見本院卷第129-
    131頁）及現場照片（見本院卷第99、137頁）可稽。是本院
    審酌全體共有人之公平利益，並參酌系爭土地及其上建物之
    使用現狀、經濟效益等情事，認系爭土地按原告主張如附圖
    所示之分割方案即暫編地號613部分由原告取得，暫編地號6
    13（1）部分由被告取得維持共有，應有部分各4分之1為分
    割，使兩造各於土地上所設置之建物均得以保存，應合乎公
    平經濟效用原則。
　㈢又系爭土地部分經臺中市政府使用執照為81工建使字2989號
    使用執照套繪管制在案，惟系爭土地為非都市甲種建築用地
    ，其建蔽率為60%，參諸系爭土地上建號35號建物之基地使
    用面為118.55平方公尺有（見本卷第 255頁），依法其法定
    空地不得少於79.03平方公尺（即建築基地減建築物基地面
    積，118.55平方公尺÷0.6-118.55平方公尺＝79.03平方公尺
    ），今建號35號建物分割後坐落於暫編地號613（1）部分土
    地上，其土地面積為237.91平方公尺，法定空地面積達98.1
    64平方公尺（即237.91×40%），合於法律規定。是原告之分
    割方法，應屬適法可採。 
  ㈣復按共有人自共有物分割之效力發生時起，取得分得部分之
    所有權。應有部分有抵押權或質權者，其權利不因共有物之
    分割而受影響。但有下列情形之一者，其權利移存於抵押人
    或出質人所分得之部分：三、權利人經共有人告知訴訟而未
    參加。民法第824條之1第1項、第2項但書第3款分別定有明
    文。本件受告知訴訟人徐千貴於系爭土地上就被告林村秋之
    應有部分987000分之46447，設定有48萬元之普通抵押權，
    有土地登記第一類謄本在卷可稽，是就系爭土地為有利害關
    係，既經原告聲請為告知訴訟，並經本院依法合法通知，受
    告知訴訟人未到庭，亦未具狀陳報意見。而依前揭規定，徐
    千貴既經共有人告知訴訟而未參加，關於系爭土地之抵押權
    即移存於被告林村秋所分得部分。又關於抵押權移存於抵押
    人所分得部分，祇要符合民法第824條之1第2項但書第3款規
    定，應屬法律規定之法定效果，無庸當事人為任何聲明，縱
    有聲明，法院亦無庸於判決主文內諭知，僅於判決理由中說
    明已足（臺灣高等法院暨所屬法院98年法律座談會民事類提
    案第10號結論參照）。故前揭抵押權移存於被告林村秋部分
    ，無庸於主文中諭知，附此敘明。
四、又分割共有物之方法，本應由法院斟酌何種方式較能增進共
    有物之經濟效益，並兼顧兩造之利益，以決定適當之分割方
    法，不因何造起訴而有不同，故原告請求分割之訴雖有理由
    ，惟關於訴訟費用負擔，以共有人全體各按其應有部分比例
    負擔，方屬事理之平，爰諭知如主文第2項所示。
五、訴訟費用負擔之依據：民事訴訟法第80條之1、第85條第1項
    但書。
中　　華　　民　　國　　110 　年　　11　　月　　29　　日
                  民事第三庭    法  官  王金洲
正本係照原本作成。
如對本判決上訴，須於判決送達後20日內向本院提出上訴狀。如
委任律師提起上訴者，應一併繳納上訴審裁判費。
中　　華　　民　　國　　110 　年　　11　　月　　29　　日
                                書記官  吳欣叡
附表：
編號 共有人 應有部分 1 蔡坤玉 754765/987000 2 林村秋 46447/789600 3 林夏郎 46447/789600 4 林金城 46447/789600 5 林俊昌 46447/789600 
（以下空白）